【裁判字號】    97,台上,4966
【裁判日期】    971008
【裁判案由】    貪污
【裁判全文】
最高法院刑事判決            九十七年度台上字第四九六六號
上  訴  人  甲○○
選任辯護人  林志忠律師
上  訴  人  乙○○
選任辯護人  黃仕勳律師
上  訴  人  戊○○
選任辯護人  黃仕勳律師
上  訴  人  丙○○
            庚○○
            丁○○
            己○○
上列上訴人等因貪污案件，不服台灣高等法院台中分院中華民國
九十六年六月五日第二審更審判決（九十六年度上更(二)字第七五
號，起訴及追加起訴案號：台灣台中地方法院檢察署九十二年度
偵字第一四三０一、一四六八二、一六一二一、一七四二八號）
，提起上訴，本院判決如下：
    主  文
上訴駁回。
    理  由
按刑事訴訟法第三百七十七條規定，上訴於第三審法院，非以判
決違背法令為理由，不得為之。是提起第三審上訴，應以原判決
違背法令為理由，係屬法定要件。如果上訴理由書狀並未依據卷
內訴訟資料，具體指摘原判決不適用何種法則或如何適用不當，
或所指摘原判決違法情事，顯與法律規定得為第三審上訴理由之
違法情形，不相適合時，均應認其上訴為違背法律上之程式，予
以駁回。本件原判決認定上訴人甲○○原係台中縣警察局烏日分
局刑事組偵查員，為依據法令從事公務之人員。上訴人乙○○在
台中縣烏日鄉仁德村開設「大貼的店」，與甲○○熟識。上訴人
丁○○係乙○○之友人，知悉李金源與他人在台中市○○區○○
路二二九號「京樺大樓」五樓開設融資公司，認該公司從事地下
錢莊等不法業務，乃與上訴人戊○○、己○○謀議假藉甲○○之
警察身分查緝不法之威勢，再由乙○○佯為居中關說，向李金源
勒索財物。議定後，乙○○即向甲○○告知謀議內容，甲○○復
聯絡具有犯意聯絡之上訴人丙○○，丙○○並聯絡同具犯意聯絡
之上訴人庚○○配合支援。民國九十二年五月九日上午，丁○○
獲悉李金源將前往上開公司，即由乙○○通知戊○○、甲○○。
同日上午十時四十分許，戊○○、甲○○、丙○○及庚○○至該
大樓前會合，由戊○○以租屋名義向管理員領取門禁管制卡，進
入大樓內等候。同日上午十一時許，發現李金源將到，甲○○等
人即至六樓樓梯間等候。迨盧世祥偕李金源、林玲惠上樓，甫出
電梯，甲○○等人即衝出，將李金源等三人推入辦公室內。甲○
○持不明手槍（未扣案）並出示刑警證，表示警察辦案，以李金
源等人涉嫌從事地下錢莊等犯行為由，喝令彼等三人及在場員工
羅詠禎面牆站立，由丙○○、庚○○負責看守及管制人員進出。
嗣不知情之范政達至該公司，甲○○等人仍基於概括之犯意，推
由丙○○、庚○○予以看管，而剝奪李金源等人之行動自由。此
其間，丁○○以電話聯絡李金源，李金源表示出事了，丁○○即
偕乙○○於同日上午十一時四十五分許前來公司，乙○○佯稱係
立法委員助理，已聯絡督察長向甲○○關切此事，並提議以金錢
解決。李金源因心生畏懼而同意，遂與乙○○商議以新台幣（下
同）六百萬元成交。又因李金源無法支付現金，丁○○再提議由
乙○○先行墊款。李金源同意後，乙○○、丁○○旋諉稱外出籌
款，由己○○攜帶裝有玩具鈔票之黑色手提袋（內加裝二塊磚塊
以增加份量），在上開大樓附近某便利商店交予乙○○、丁○○
。同日下午一時六分許，乙○○、丁○○攜帶該只手提袋返回公
司，不經李金源過目，逕在樓梯間交付甲○○，偽裝已支付六百
萬元。甲○○收取後，將手提袋交予丙○○，並偕同丙○○、庚
○○離去，共同剝奪李金源等人之行動自由約二小時。同日下午
二時許，乙○○、丁○○及李金源等人在台中市○○路「品記泡
沫紅茶店」協調歸還墊款之事，李金源囑林玲惠、盧世祥至銀行
領取二百萬元，並簽發面額各二百萬元之本票二張予乙○○。得
手後，乙○○分給丁○○、己○○及戊○○各十萬元，甲○○一
百十五萬元，餘款由乙○○保管運用。同月十二日，乙○○邀集
丁○○、己○○及戊○○等人攜眷至屏東縣墾丁等地旅遊，並多
次打電話向李金源催討欠款。同月十四日晚上，乙○○囑戊○○
向李金源所指示之盧世祥收取四十五萬元等情。爰撤銷第一審之
判決，改判論處甲○○依據法令從事公務之人員，共同藉勢勒索
財物；乙○○、丁○○、戊○○、己○○、丙○○、庚○○與依
據法令從事公務之人員，共同藉勢勒索財物罪刑，已敘明其所憑
之證據及認定之理由，而以上訴人等否認犯罪所持之辯解為不足
採，詳予指駁。所為論敘，俱有卷存之證據資料可資覆按，從形
式上觀察，並無判決違背法令之情形存在。按刑事訴訟法第十七
條第八款所稱法官「曾參與前審之裁判」，係指法官曾參與下級
審之裁判，嗣又參與該案件之上級審裁判而言。原審參與本件判
決之法官，雖亦有部分曾參與更審前之判決（即九十三年度上訴
字第三四三、三五二號判決），但其所參與者均為第二審之審判
，不在刑事訴訟法第十七條第八款所定法官應自行迴避之列。乙
○○上訴意旨執以指摘原判決違法，尚有誤解。次按貪污治罪條
例第四條第一項第二款藉勢或藉端勒索財物罪，係指行為人憑藉
權勢或其他端由，施予恫嚇、脅迫等手段，使人心生畏懼而勒取
財物為要件。至同條例第五條第一項第二款利用職務上機會詐取
財物罪，就詐取財物之要件言，與刑法第三百三十九條詐欺取財
罪相同，係以使用詐術使人陷於錯誤，致將本人或第三人之物交
付為要件。原判決認定上訴人等假藉甲○○警察身分查緝犯罪之
威勢，以李金源等人從事地下錢莊等不法業務，涉嫌犯罪，持不
明手槍命李金源等人面壁站立，搜索公司帳冊，並以電話佯裝聯
絡警車前來接應，表示將全部人員帶回警局偵辦，施以恫嚇，使
李金源等人心生畏懼，同意以金錢解決等情，已綜合上訴人等之
供述，證人李金源、林玲惠、陳楚騏、盧世祥、羅詠禎、羅詠億
、范政達、賴美君等人之證言等全部卷證資料，參互審酌判斷，
詳敘其斟酌取捨而得心證之理由；並本此確認之事實，論上訴人
等以貪污治罪條例第四條第一項第二款藉勢勒索財物罪，要無判
決適用法則不當或認定事實不依證據等之違法情事。上訴人等上
訴意旨徒憑己見，擷取卷內片段資料，以李金源係誤信甲○○查
緝不法之說詞為真實，陷於錯誤，欲以金錢擺平，因而接受乙○
○以金錢解決之建議，非出於內心畏怖所致，充其量僅成立刑法
上詐欺取財罪，與藉勢勒索財物罪之要件尚有不同等語，漫就原
審採證認事職權之適法行使，暨判決內已明白論斷之事項，砌詞
爭執，並自行假設事實，任意為法律上之評價，難謂符合第三審
上訴之法定要件。又原判決謂李金源驟遭甲○○等人持槍押進辦
公室，命其等面壁而立，不准交談，門口有人看管，行動自由被
剝奪，辦公室遭到搜索；甲○○復恫稱要將全部人員帶回警局移
送法辦等語，衡情豈有不心生畏懼之理。李金源於原審改稱「不
會害怕」等語，無非事過境遷且雙方已和解，而為迴護之詞，不
足採信，理由內已說明及指駁綦詳（見原判決第十六頁第八行至
第十六行），與經驗法則及論理法則無違，尤無上訴人等上訴意
旨所稱判決不載理由等之違誤。至李金源於原審證稱其於甲○○
等人離去後，曾向丁○○表示「我們被騙了……怎會在那麼短的
時間內就籌到錢（六百萬元），覺得事有蹊蹺。」等語（見原審
上訴卷第一宗第一七一頁），係事後回顧案發經過所生之懷疑，
不影響上訴人等已成立之犯罪及原判決所為之事實認定。再查原
判決依憑李金源等人所為之證言，參酌丙○○、庚○○參與犯罪
過程等情節，認其二人確知悉甲○○等人藉勢向李金源勒索財物
，並分擔犯罪行為之實行，自屬共同正犯。丙○○、庚○○否認
知情而參與，辯稱僅在案發現場一旁抽菸聊天，不知甲○○等人
秘密從事不法行為等語，尚難置信，併已逐一剖析，詳加論列（
見原判決第二十七頁第十行至第三十五頁第二十五行）。而共同
正犯之意思聯絡，原不以數人間直接發生者為限，即有間接之聯
絡者，亦包括在內。原判決認甲○○等人謀議藉勢向李金源勒索
財物，再由甲○○聯絡亦有犯意聯絡之丙○○，丙○○復聯絡同
有犯意聯絡之庚○○配合支援等情。則丙○○、庚○○縱與其他
上訴人不相熟識，但對於上開犯罪行為仍有間接之意思聯絡；且
於行為當時，基於相互之認識，以共同犯罪之意思參與，自無礙
於共同正犯之成立。甲○○於第一審法院供稱其於案發前數天打
電話予丙○○，只告知有事請他幫忙，但未言明幫忙何事等語；
丙○○亦據此辯稱不知情云云，同無可取，原判決亦指駁至灼（
見原判決第三十頁第二十九行至第三十一頁第十五行）。丙○○
、庚○○上訴意旨仍執前揭陳詞，漫事爭辯，尤非第三審上訴之
適法理由。原判決認范政達進入公司後，甲○○等人仍基於概括
之犯意，由庚○○向范政達表示伊是總局來的，並與丙○○予以
看管，不准隨意進出等情，與理由內援引范政達所為之陳述，並
無齟齬（見原判決第五頁第十二行至第十五行、第二十九頁第五
行至第十六行）。原判決既採信范政達所為上開陳述，為不利於
庚○○之認定，則范政達另稱其對於何人說他是總局來的，並不
清楚等語（見原審上訴卷第一宗第一七四頁至第一七五頁），所
為歧異之陳述，自在摒棄之列，此為證據取捨之當然法理，原判
決未說明不予採納之理由，雖嫌簡略，但尚不生違背法令之問題
。又丁○○、己○○及許明慧等人在警詢及偵查中向檢察官所為
之陳述，均有證據能力；彼等在警詢及偵查中所為關於戊○○如
何參與犯罪謀議及準備玩具紙鈔之陳述，均與事實相符，堪採為
判斷之依據。丁○○等人嗣改稱戊○○未參與準備玩具紙鈔，亦
不知有無朋分贓款等語，為迴護之詞，無從憑信，判決內亦已審
酌至當，論敘翔明（見原判決第十六頁第十七行至第二十五頁第
六行）。戊○○上訴意旨恝置原判決之論斷於不顧，猶就丁○○
、己○○在警詢及偵查中向檢察官所為陳述之證據能力，持其主
觀上之意見再予爭執，並對於彼等陳述之證明力，為不同之評價
，砌詞指摘原判決違法，亦非適法之上訴理由。原判決事實欄記
載甲○○持槍喝令李金源等人面壁站立，並指示丙○○、庚○○
負責看守，甲○○則動手搜索帳冊等情；與理由內援引證人盧世
祥在偵查中所稱：「其中一個穿紅衣服的人（按指甲○○）拿著
槍把我們押進去，他有拿紅色的證件說是刑警，叫我面壁站好…
…然後拿槍的人看著我們，另外二人就進去搜……」等語（見原
判決第十一頁第十五行至第二十五行），雖不盡一致，但除去此
部分證言，原判決綜合其他卷證資料，仍應為相同之事實認定，
即不得執此任意指摘，而據為第三審上訴之合法理由。上訴人等
上訴意旨其餘所指各節，係就事實審取捨證據及判斷其證明力職
權之適法行使，或無關犯罪事實之枝節問題，任意指摘，並為單
純事實上之爭執，均與法律規定得為第三審上訴理由之違法情形
，不相適合。其等上訴為違背法律上之程式，均應予駁回。
據上論結，應依刑事訴訟法第三百九十五條前段，判決如主文。
中    華    民    國  九十七  年    十    月    八    日
                      最高法院刑事第十一庭
                          審判長法官  花  滿  堂
                                法官  黃  正  興
                                法官  陳  東  誥
                                法官  林  錦  芳
                                法官  洪  昌  宏
      本件正本證明與原本無異
                                      書  記  官
中    華    民    國  九十七  年    十    月   十三   日
                                                      Ｅ


司法院資訊處製作；財團法人民間司法改革基金會備份。
